【裁判字號】    99,上更(一),37
【裁判日期】    990415
【裁判案由】    毒品危害防制條例
【裁判全文】
臺灣高等法院刑事判決              99年度上更(一)字第37號
上  訴  人
即  被  告  甲○○
選任辯護人  楊景超律師（扶助律師）
上列上訴人因毒品危害防制條例案件，不服臺灣臺北地方法院96
年度訴更（一）字第5號，中華民國96年8月13日第一審判決（起
訴案號：臺灣臺北地方法院檢察署94年度偵字第18650號），提
起上訴，經判決後，由最高法院發回更審，本院判決如下：
    主  文
原判決撤銷。
甲○○販賣第二級毒品，未遂，處有期徒刑參年捌月。扣案如附
表所示含第二級毒品成分之藥錠共肆拾陸顆均沒收銷燬之。
    事  實
一、甲○○明知MDA、MDMA、MDEA均為毒品危害防制條例第2條第
    2項第2款所規定之第二級毒品，不得販賣或持有。其為參加
    HOME PARTY時供自己施用，於民國（下同）94年9月14日晚
    間11時許，在臺北市○○路某夜店外，以新台幣（下同）10
    ,000元之代價，向真實姓名、年籍不詳、綽號「ANDY」之成
    年男子購買含第二級毒品MDA、MDMA或MDEA成份之藥丸50 顆
    （平均每顆價格200元，俗稱「搖頭丸」，下稱「搖頭丸」
    ）而持有之。嗣於同年月29日晚間，甲○○接到真實姓名、
    年籍均不詳、綽號「小Ｋ」之成年男子之電話，表示要向甲
    ○○購買搖頭丸時，甲○○即更易原持有之意思，萌生意圖
    營利之意思，基於販賣第二級毒品之故意，在電話中與「小
    Ｋ」議定以每顆搖頭丸300元之價格賣10顆予「小Ｋ」。雙
    方談妥後，甲○○即於同（29）日晚間10時10分許，前往臺
    北市○○區○○街115號前，欲與「小Ｋ」進行10顆搖頭丸
    交易時，為警當場查獲而未遂，並自其褲子口袋內扣得搖頭
    丸46顆（藥丸外觀、重量及所含成分詳如附表所示），「小
    Ｋ」則趁隙逃逸。
二、案經臺北市政府警察局松山分局報請臺灣臺北地方法院檢察
    署檢察官偵查後起訴。
    理  由
一、證據能力部分：
（一）被告及辯護人雖均主張被告之警詢筆錄非出於被告之自由
      意志，且與被告之陳述不符云云，然原審於96年6月13日
      已當庭勘驗被告94年9月29日及30日警詢錄音帶，由播放
      之錄音帶內容可聽到警員問、被告答，並有敲打鍵盤之聲
      音，堪認該錄音係全程錄音無誤。又警員所製作之被告警
      詢筆錄內容，雖與原審當庭撥放之錄音內容有部分不相符
      ，惟原審依錄音內容製作被告之警詢筆錄（見原審卷第30
      至34頁）與當日勘驗之錄音帶內容相符，有勘驗筆錄在卷
      可稽（見原審卷第28頁背面），故僅警員所製作之被告警
      詢筆錄內容與原審勘驗筆錄所記載之錄音內容不符部分，
      依法不得作為證據。
（二）又被告及辯護人另辯稱被告之警詢錄音及偵訊筆錄，因非
      出於被告之自由意志，不得作為證據云云，然查被告於檢
      察官偵訊及原審審理中從未主張承辦警員對其有刑求、逼
      供之情形，依原審於96年6月13日當庭撥放前揭2次被告警
      詢錄音帶勘驗，亦未發現承辦警員有逼使被告應為如何回
      答之情形，又依卷附之本院被告前案紀錄表（見原審卷第
      45 至47頁）及臺灣臺北地方法院檢察署檢察官94年度毒
      偵字第1820號不起訴處分書網路擷取本所載，被告於94
      年6月26日凌晨2時許，曾在臺北市○○○路100號為警查
      獲，並扣得第二級毒品MDMA3顆，其顯然有製作警詢筆錄
      之經驗，且曾因毒品案件為警查獲，而其職業為網頁設計
      師，受過相當之教育，電視、廣播及報章雜誌等媒體亦常
      有販賣毒品被判處重刑之報導，被告豈是如辯護人所稱因
      無前科，不知道承認販賣毒品之嚴重性？再被告於原審審
      理時自承伊於94年9月30日接受偵查時，檢察官沒有刑求
      、恐嚇，訊問時的態度很正常，則扣案之毒品如非被告所
      有，被告前去查獲地點之目的不是要與「小Ｋ」交易搖頭
      丸，其豈會不據實向檢察官陳述？且其於偵查中所述購買
      搖頭丸之時間、地點較其於警詢中之陳述明確，此明顯與
      一般被移送販賣毒品之被告會在檢察官第1次偵訊時即極
      力否認犯罪之情形不同，實難認其在警詢中及檢察官偵訊
      時之陳述係非出於其自由意志，故認被告於警詢中陳述之
      錄音內容及94年9月30日之偵訊筆錄均有證據能力，均得
      採為本案之證據。
（三）證人陳宥任於本院所為陳述，非審判外陳述，自有證據能
      力。
（四）另本件認定事實所引用之卷內其餘卷證資料，被告及辯護
      人於審判程序中未於言詞辯論終結前表示異議，且卷內之
      文書證據等，亦無刑事訴訟法第159條之4之顯有不可信之
      情況與不得作為證據之情形，則依刑事訴訟法第159條之5
      之規定，本件認定事實所引用之所有文書證據等證據，均
      有證據能力，合先敘明。
二、訊據上訴人即被告甲○○固坦承於上開時、地為警查獲，並
    經警在現場扣得含第二級毒品MDA、MDMA或MDEA成份之藥錠
    之事實，然矢口否認有何販賣毒品之犯行，辯稱：當初伊是
    要去跟一位叫「小Ｋ」之藥頭購買，東西是「小Ｋ」看到警
    察而遺留下來；警察從伊後面出現時，那個人是面對警察，
    那個人就開始跑；扣案毒品的數量是警察跟伊講的云云。惟
    查：
（一）被告於94年9月29日晚間10時10分許，在臺北市○○區○
      ○街115號前為警查獲，警員在現場扣得藥丸46顆之事實
      ，業據被告於警詢及檢察官94年9月30日偵訊時自承在卷
      （見原審卷第32頁、94年度偵字第18650號卷第20頁）；
      被告於94年9月30日檢察官偵訊時自承：「（問：有無施
      用搖頭丸？）答：今年6月開始接觸。」「（問：最後一
      次何時施用？）答：今年7月中在敦化北路DJ舞廳，都是
      直接吞食」「問：警方在你身上查獲之搖頭丸兩包46顆是
      否為你所有？）答：是的，我於9月初跟人約在忠孝東路
      的夜店外購買的，1顆賣200，總共跟他買了50顆」「（問
      ：為何少了4顆？）答：請朋友用掉了，約在9月22日左右
      晚上去東區LUXY舞廳給朋友」「（問：這麼多買來是準備
      要賣？）答：不是，因朋友會常常在家開HOME PARTY可以
      帶去大家一起用」「（問：昨天在峨嵋街帶46顆去做何事
      ？）答：是因朋友「小K」要用3千元跟我買，我才去跟他
      見面，之後警察就出現，但「小K」跑掉了，我錢也還沒
      收」「（問：擔任何職？）電腦設計，早上9點至晚上7點
      ，公司名稱楓橡股份有限公司，地址是忠孝東路4段112號
      」「（問：曾經賣的對象有哪些人？）答：都是在夜店認
      識所以不知道本名」「（問：你向他買的那名男子叫什麼
      名字？）答：ANDY，我有留電話給警察」等語（見偵查卷
      第19、20頁），被告已明確供承其因參加HOMEPARTY時供
      自己施用，嗣在臺北市○○○路某夜店外，以每顆200元
      ，向綽號「ANDY」之人購買毒品50顆，其中4顆請朋友用
      掉了，因朋友「小K」要向其購買，才攜帶到查獲現場等
      情；此外，並有臺北市政府警察局松山分局搜索扣押筆錄
      、扣押物品目錄表在卷可稽（見同上第18650號偵查卷第8
      至10頁、第14頁）。又扣案之藥丸經送臺北市政府警察局
      以氣相層析/質譜分析法進行鑑定，鑑定結果：灰藍藥錠
      12 顆、黃色藥錠11顆及粉紅色藥錠10顆均檢出第二級毒
      品MDA、MDMA成分（驗餘淨重詳如附表所示），米色藥錠
      10 顆檢出第二級毒品MDMA、MDEA成分（驗餘淨重詳如附
      表所示），有該局95年3月13日北市鑑毒字第1184號鑑驗
      通知書影本在卷可稽（見同上第18650號偵查卷第33頁）
      ，堪認被告於上揭時、地為警查獲時，確實被查扣到含第
      二級毒品MDA、MDMA或MDEA成分之藥丸共46顆無誤。
（二）被告雖辯稱該些扣案之搖頭丸係「小Ｋ」見到警察來時丟
      給伊云云，惟查，被告於94年9月29日警詢即自承扣案之
      搖頭丸為其所有（見原審卷第30頁背面），於檢察官94年
      9 月30日偵訊時亦自承：「（檢察官問：警方在你身上查
      獲之搖頭丸兩包46顆是否為你所有？）是的，我於9月初
      跟人約在忠孝東路的夜店外購買的，一顆賣200元，總共
      跟他買了50顆……（檢察官問：昨天在峨嵋街帶46顆去做
      何事？）是因朋友「小Ｋ」要用3千元跟我買，我才去跟
      他見面，之後警察就出現，但「小Ｋ」跑掉了，我錢也還
      沒收」等語（見94年度偵字第18650號卷第19、2 0頁），
      又如前所述，被告在警詢中及檢察官偵訊時之陳述，均係
      出於其自己之自由意志，而其既能清楚說明毒品來源、原
      購買數量及查獲當時前去查獲地點之目的等，且前後所述
      相一致，復為警扣得46顆搖頭丸，所述並無何捏造之跡象
      ，再衡以被告先前即曾因毒品案件為警查獲，有接受警詢
      及偵訊之經驗，其對於自己應為如何之陳述始對自己有利
      自知之甚詳，自不可能因為求交保而自承販賣毒品。復經
      本院傳訊證人即本件參與偵辦之員警陳宥任到庭證稱：我
      們接到有人線報，我們去峨嵋街115號前，發現可疑人士
      ，就是被告甲○○，我們當場盤查，而在他的口袋內查到
      46顆搖頭丸，該地點那個時間不是很多人，我們看到一個
      人在那東張西望、徘徊，我們認為可以就去盤查，查到被
      告時只有被告一個，我們在那裡看了一分多鐘，就只有被
      告一個人在那裡等語（見本院卷第38頁反面、第39頁），
      是被告所辯扣案毒品非其所有云云，係事後卸責之詞，不
      足採信。
（三）至被告之辯護人為被告另辯稱：（1）警方將重慶北路毒
      品案件涉嫌人陳榕應之毒品初步檢驗報告書，由被告簽名
      蓋指印，明顯警方意圖加諸莫須有之罪名。（2）警察製
      作警詢筆錄前，告訴被告配合，即可沒事獲得交保，因此
      被告移送檢察官偵訊時，配合警詢筆錄之記載而為陳述，
      也確實獲得交保，但從人犯基本資料移送報告表上之記載
      ，顯示警詢筆錄不實在。（3）被告為電腦網路工程師，
      一直有正當工作及穩定收入，沒有必要以販賣毒品賺取金
      錢云云。經查：（1）偵查卷第13頁所附毒品初步檢驗報
      告書，其中涉嫌人欄固記載「陳榕應」「94年9月29日22
      時30分，台北市○○○路○段62號前」，並非關於本案之
      內容，證人陳宥任證稱：該份毒品初步檢驗報告書並非伊
      製作，可能是同事誤植等語（見本院卷第38頁反面），查
      ，上開另案查獲之時間與被告同日，警方在處理同日查獲
      之案件時，有可能發生證人所述誤植之情形，惟本件被告
      於查獲當日確有被查獲含有第二級毒品MDA、MDMA或MDEA
      成分之第二級毒品46顆，而本案採為被告犯罪證據之鑑定
      報告，係依臺北市政府警察局95年3月13日北市鑑毒字第
      1184號鑑驗通知書（見同上第18650號偵查卷第33頁），
      並未採用上開毒品初步檢驗報告，是被告辯稱警方加諸莫
      須有之罪名，應屬誤會。（2）另查，偵查卷附第15頁「
      毒品案件涉嫌人犯基本資料移送報告表」內固有記載「毒
      品藏置地點及方式」為「手裡」，毒品來源為「向綽號小
      K 男子購買」，惟查，上開移送報告表，並無製作人之姓
      名，證人陳宥任亦到庭證稱移送報告非伊所寫等語，且查
      ，上開移送報告之內容與被告於警詢及於檢察官94年9月
      30 日偵訊時之內容，及證人陳宥任證述之情節均不相符
      ，上開移送報告之內容，自難援引為有利於被告之認定。
      （3 ）辯護人另辯稱：被告為電腦網路工程師，有正當工
      作及穩定收入，沒有必要以販賣毒品賺取金錢云云，惟查
      ，本件依上開事證認被告構成犯罪已如前述，至被告雖有
      工作，但本身因沾染施用毒品，進而有販賣行為，與其有
      無工作並無必然關聯，被告所辯，仍不可採。
（四）綜上所述，被告於警詢、偵訊既均自承在查獲地點與「小
      Ｋ」見面，是要賣10顆搖頭丸3,000元予「小Ｋ」，顯然
      被告事先已與「小Ｋ」談妥買賣搖頭丸之數量及價格。又
      被告於警詢及94年9月30日檢察官偵訊中，均陳稱其購買
      搖頭丸係為在HOME PARTY時使用，且綜觀全案卷證資料，
      並未發現有何積極之證據足以證明被告係自始即基於販賣
      之故意而販入搖頭丸，堪認被告於購買本案搖頭丸時尚無
      販賣之意圖，其係在「小Ｋ」向之表示要購買搖頭丸時始
      更易原持有之意思，萌生意圖營利之意思。再被告係以每
      顆搖頭丸200元之價格買入50顆而持有，其賣「小Ｋ」搖
      頭丸每顆300元，顯然有賺取價差，是其有營利之故意甚
      明。次查，被告已與「小Ｋ」談好出售價格，更將毒品攜
      至現場，已著手於販賣搖頭丸之行為，但因為警查獲而未
      完成交易，是其販賣第二級毒品未遂之犯行，已堪認定。
三、論罪科刑部分：
（一）查被告行為後，刑法雖於94年2月2日修正公布，於95年7
      月1日施行，其中關於未遂犯之規定，修正前刑法第25條
      第1項係以已著手於犯罪行為之實施而不遂者，為未遂犯
      ，依修正前刑法第26條前段規定，未遂犯之處罰得按既遂
      犯之刑減輕之，刑法修正後係將該修正前刑法第26條前段
      規定移列至修正後刑法第25條第2項，規定為「未遂犯之
      處罰，以有特別規定者為限，並得按既遂犯之刑減輕之」
      ，就未遂犯之定義及得按既遂犯之刑減輕等規定意旨並無
      變更，就此尚無法律變更問題之適用，應逕適用裁判時之
      規定。
（二）按被告行為後，毒品危害防制條例第4條業於98年5月20日
      以華總一義字第09800125141號修正公布，本案應依刑法
      第2條第1項「按行為後法律有變更者，適用行為時之法律
      ，但行為後之法律有利於行為人者，適用最有利於行為人
      之法律」之規定，爰說明如下：
    1.毒品危害防制條例第4條第2項修正前規定：「製造、運輸
      、販賣第二級毒品者，處無期徒刑或7年以上有期徒刑，
      得併科新臺幣700萬元以下罰金。」；同條項修正後則規
      定：「製造、運輸、販賣第二級毒品者，處無期徒刑或7
      年以上有期徒刑，得併科新臺幣1,000萬元以下罰金。」
      ，修正前後犯罪構成要件並未變動，僅新法之得併科罰金
      數額提高，因新法並未較有利於被告，應適用行為時舊法
      之規定。
    2.修正後毒品危害防制條例增定第17條第2 項：「犯第4 條
      至第8條之罪於偵查及審判中均自白者，減輕其刑。」，
      因本案被告雖於偵查自白犯罪，惟於法院審理時並未自白
      犯罪，並無修正後第17條第2項之適用。
    3.綜合上述各條修正前、後之比較，就販賣第二級毒品罪
      法定本刑之罰金刑部分，修正提高，惟本件因被告並不符
      合修正後毒品危害防制條例第17條之規定，故綜合比較結
      果，依刑法第2條第1項之規定，應適用修正前之規定，對
      被告處斷。
四、查MDA、MDMA、MDEA均為毒品危害防制條例第2條第2項第2款
    所規定之第二級毒品，不得販賣或持有。核被告所為，係犯
    修正前毒品危害防制條例第4條第6項、第2項販賣第二級毒
    品未遂罪。被告持有第二級毒品進而更易持有之犯意，意圖
    牟利而販賣毒品未遂，其販賣前持有第二級毒品之低度行為
    ，應為販賣未遂之高度行為所吸收，不另論罪。檢察官起訴
    認被告係涉犯毒品危害防制條例第4條第2項之販賣第二級毒
    品罪，然如上所述，被告係為在HOME PARTY時供己施用而購
    買50顆搖頭丸，其於購買搖頭丸時尚無販賣之意圖，係在「
    小Ｋ」向之表示要購買搖頭丸時始更易原持有之意思，萌生
    意圖營利之意思，且未交易完成即經警查獲，其所為顯然僅
    成立販賣第二級毒品未遂罪，檢察官起訴既遂犯行，尚有誤
    會。又被告已著手於販賣第二級毒品行為之實行，惟為警查
    獲始未完成交易，為未遂犯，爰依刑法第25條第2項之規定
    減輕其刑。
五、原審對被告論罪科刑，固非無見，惟查，被告行為後，毒品
    危害防制條例業於98年5月20日以華總一義字第09800125141
    號修正公布，原審未及比較適用，自有未洽。被告上訴否認
    犯罪，為無理由，惟原判決既有上開可議之處，爰由本院撤
    銷改判。爰審酌被告為警查獲後曾一度自白犯罪，事後飾詞
    狡辯，犯後態度難認良好，販賣易引人上癮之毒品，將戕害
    人之健康，惟尚未既遂即經警查獲，並未實際造成他人之傷
    害，再考量其餘之犯罪動機、目的、犯罪時所受之刺激、犯
    罪之手段、犯人之生活狀況、品行、智識程度等一切情狀，
    判處如主文第二項所示之刑。扣案如附表所示含第二級毒品
    MDA、MDMA或MDEA成份之藥丸共46顆，係本案查獲被告販賣
    第二級毒品未遂之毒品，不問屬於何人所有，均應依毒品危
    害防制條例第18條第1項前段規定沒收銷燬之。至扣案之分
    裝袋12個，尚無證據顯示與本件被告犯罪有關，爰不予宣告
    沒收。
據上論斷，應依刑事訴訟法第369條第1項前段、第364條、第299
條第1項前段，98年5月20日修正前毒品危害防制條例第4條第6項
、第2項、第18條第1項前段，刑法第2條第1項、第11條前段、第
25條第2項，判決如主文。
本案經檢察官張秋雲到庭執行職務
中    華    民    國    99    年    4     月    15    日
                  刑事第六庭審判長法  官  林明俊
                                  法  官  何信慶
                                  法  官  吳淑惠
以上正本證明與原本無異。
如不服本判決，應於收受送達後10日內向本院提出上訴書狀，其
未敘述上訴之理由者並得於提起上訴後10日內向本院補提理由書
（均須按他造當事人之人數附繕本）「切勿逕送上級法院」。
                                  書記官  陳雅加
中    華    民    國    99    年    4     月    20    日
附表：
┌──┬───────┬────────────┬────┬─────┐
│編號│藥丸外觀及數量│      所含毒品成分      │原總重量│驗餘總淨重│
├──┼───────┼────────────┼────┼─────┤
│ 1. │灰藍藥錠12顆  │第二級毒品MDA、MDMA成分 │3.60公克│3.48公克  │
├──┼───────┼────────────┼────┼─────┤
│ 2. │黃色藥錠11顆  │第二級毒品MDA、MDMA成分 │3.30公克│3.18公克  │
├──┼───────┼────────────┼────┼─────┤
│ 3. │粉紅色藥錠13顆│第二級毒品MDA、MDMA成分 │3.25公克│3.13公克  │
├──┼───────┼────────────┼────┼─────┤
│ 4. │米色藥錠10顆  │第二級毒品MDMA、MDEA成分│3.10公克│2.98公克  │
└──┴───────┴────────────┴────┴─────┘
附錄：本案論罪科刑法條全文
毒品危害防制條例第4條
製造、運輸、販賣第一級毒品者，處死刑或無期徒刑；處無期徒
刑者，得併科新臺幣 2 千萬元以下罰金。
製造、運輸、販賣第二級毒品者，處無期徒刑或 7 年以上有期
徒刑，得併科新臺幣 1 千萬元以下罰金。
製造、運輸、販賣第三級毒品者，處 5 年以上有期徒刑，得併
科新臺幣 7 百萬元以下罰金。
製造、運輸、販賣第四級毒品者，處 3 年以上 10 年以下有期
徒刑，得併科新臺幣 3 百萬元以下罰金。
製造、運輸、販賣專供製造或施用毒品之器具者，處 1 年以上
7 年以下有期徒刑，得併科新臺幣 1 百萬元以下罰金。
前五項之未遂犯罰之。

司法院資訊處製作；財團法人民間司法改革基金會備份。
